【裁判字號】    89,訴,2043
【裁判日期】    891130
【裁判案由】    塗銷所有權移轉登記等
【裁判全文】
臺灣臺南地方法院民事判決  八十九年度訴字第二○四三號
    原      告  台南區中小企業銀行股份有限公司
    法定代理人  陳芳烈
    訴訟代理人  丙○○
                丁○○
    被      告  甲○○
                乙○○
右當事人間請求塗銷所有權移轉登記等事件，本院判決如左：
    主    文
被告甲○○於民國八十八年九月一日與被告乙○○就坐落台南縣白河鎮○○段三七三
地號之土地所有權全部及其上永安段四五二建號（門牌號碼台南縣白河鎮○○里○○
路一九號）房屋所有權全部，所為之贈與行為及於八十九年九月二十日以該贈與為原
因移轉登記所有權予被告乙○○之行為均應予撤銷。
被告乙○○應將前項所有權移轉登記予以塗銷。
訴訟費用由被告負擔。
    事    實
甲、原告方面：
  一、聲明：求為判決如主文所示。
  二、陳述：
  （一）訴外人張建雄於民國八十七年十二月七日邀同被告甲○○為連帶保證人，向
        原告借款新台幣（下同）三百萬元，約定借款期限自八十七年十二月七日起
        至一０七年十二月七日止，按月攤還本息。然訴外人張建雄自民國八十九年
        三月四日起即未按期清償，依約全部債務已視為全部到期，尚有本金二百九
        十三萬七千六百零二元，及自八十九年二月四日起之利息暨違約金未清償，
        經原告履次催討均置之不理，已經原告聲請  鈞院核發支付命令確定在案，
        而仍未能清償。
  （二）詎被告甲○○於八十八年九月一日將其所有座落於台南縣白河鎮○○段三七
        三地號之土地及其上永安段四五二建號之建物（下簡稱系爭房地）所有權全
        部贈與被告乙○○，並於八十八年九月二十日以贈與為原因完成所有權移轉
        登記。
  （三）按債務人所為之無償行為有害及債權人者，債權人得聲請法院撤銷之，為民
        法第二百四十四條第一項所明定。又判例六十二年台上字第二六０九號：「
        債權人得依民法第二四四條規定行使撤銷權，以其債權於債務人為詐害行為
        時業已存在者為限。」，今原告之債權於八十七年十二月四日業已成立，而
        被告甲○○竟於八十八年九月一日將其所有之系爭房地贈與被告乙○○，而
        於八十八年九月二十日完成登記所有權移轉登記，其上開無償行為已損害原
        告之債權，爰依民法第二百四十四條第一項之規定，訴請撤銷被告間之贈與
        及移轉所有權登記之行為，被告乙○○並應將上開移轉登記予以塗銷。
  （四）對被告抗辯之陳述：
    １、被告甲○○為訴外人張建雄之連帶保證人，訴外人張建雄向原告銀行借款之
        時點為八十七年十二月四日，而被告甲○○係於八十八年九月一日將其所有
        之不動產贈與於被告乙○○，並於同年月二十日完成登記，已於本行取得債
        權之後，亦即原告債權存在於被告間贈與行為前，自得依法行使撤銷訴權。
        被告抗辯甲○○應於八十九年三月四日起始對原告負連帶清償責任，純為對
        原告所負連帶清償責任視為全部到期之時點問題，與債權成立之時點毫無相
        關，本案自無以嗣後取得之債權溯及行使撤銷權之問題。是故，被告所辯，
        委無可採。
    ２、按連帶債務之債權人，得對於債務人中之一人或數人或全體，同時或先後請
        求全部或一部之給付；連帶債務未全部履行前，全體債務人仍負連帶責任，
        民法第二百七十三條定有明文。又連帶保證人，即屬民法第二百七十三條之
        連帶債務人，故依上開說明，債權人自得直接對連帶保證人為履行債務之請
        求，是連帶保證人之無償行為，是否損及債權人之債權，自應從該連帶保證
        人本身觀察，與主債務人或其他連帶保證人是否有足夠資力清償無關；即債
        權人之債權，因債務人之無償行為，致債務人本身有履行不能或有履行困難
        之情形時，即應為有損害於債權人之權利，至於其他債務人有無清償之能力
        ，則非所問。既然被告甲○○於八十八年九月一日無償將系爭房地贈與被告
        乙○○，又經  鈞院依職權調閱被告甲○○之財產資料顯見其迄今又無其他
        財產可供清償，應認前開贈與行為已有害於原告之債權。故原告是否對訴外
        人張建雄執行無果與本案不生影響。
    ３、再按民法第七百五十八條規定不動產物權，依法律行為而取得、設定、喪失
        及變更者，非經登記，不生效力。今兩位被告間之不動產贈與登記情形有如
        前述，且經登記於土地建物謄本中，善意之第三人當信賴此一登記，不受被
        告其他主張所影響；現被告間竟主張其間財產之移轉係本於離婚，基於剩餘
        財產分配之規定取得，實無可採。
  三、證據：提出財政部八十八年九月一日台財融第八八三二一八九二號函、借據、
      授信約定書、本院八十九年度促字第二三二二五號支付命令及確定證明書、土
      地登記謄本、建物登記簿謄本各一份及被告戶籍謄本二份為證。
乙、被告方面：
  一、聲明：求為判決原告之訴駁回。
  二、陳述：
  （一）被告甲○○與被告乙○○於七十七年十月三十日結婚，嗣因個性不合，而於
        八十八年九月十八日離婚，系爭房地係基於聯合財產關係消滅，「剩餘財產
        分配之規定」，而由被告乙○○分配而得。且系爭房地上仍有抵押債務四百
        二十萬元（權利人為嘉義市第四信用合作社，存續期間八十六年三月四日至
        一一六年三月四日，債務人為被告二人）。
  （二）被告甲○○對原告主張被告有擔任訴外人張建雄連帶保證人於八十七年十二
        月七日向原告借款三百萬元，及訴外人張建雄於八十九年三月四日起即違約
        未履行清償之事實固不爭執，惟訴外人張建雄未依約清償時，原告並未通知
        被告甲○○，被告二人亦無從知情，且訴外人張建雄係自八十九年三月四日
        起始未依約清償，而被告甲○○係在之前即已將系爭房地移轉登記與被告乙
        ○○。基於保證債務，保證人代負履行責任，係以主債務人不履行債務為停
        止條件，是被告甲○○之保證債務應係發生於八十九年三月四日。保證人之
        權利，除法律規定外，不得預先拋棄，縱原告與被告甲○○約定被告應拋棄
        保證人之一切權利，自屬無效。而系爭房地係於「八十八年九月二十日」即
        已登記於被告乙○○名下，當時被告甲○○之保證責任既尚未發生，自不許
        原告於嗣後取得債權時，溯及的行使撤銷權。是以，原告提起本訴並無理由
        。
  （三）按「債務人之行為非以財產為標的或．．．不適用前二項之規定。」民法第
        二百四十四條第三項定有明文。其立法理由以債務人之法律行為，非以財產
        為標的者，則與債權人之權利無直接的利害關係故也。被告甲○○於「八十
        八年九月十八日」與被告乙○○離婚，基於剩餘財產分配之規定由被告乙○
        ○於八十八年九月二十日取得系爭房地所有權，足明被告甲○○所為之移轉
        登記法律行為係基於離婚所致，而非單純以財產為保證標的者甚明，原告之
        訴即無理由。
  （四）又是否有害於債權人之債權而構成詐害行為，應以債務人陷於無資力，即不
        能清償為要件。原告僅提出對訴外人張建雄之支付命令，足明非經執行無效
        果。且原告亦未證明被告甲○○無資力，原告之訴並無理由。
丙、本院依職權向財政部台灣省南區國稅局台南縣分局函調被告甲○○財產歸戶資料
    。
        理    由
一、本件原告起訴主張被告甲○○擔任訴外人張建雄之連帶保證人，於八十七年十二
    月七日向原告借款三百萬元，約定借款期限自八十七年十二月七日起至一０七年
    十二月七日止，按月攤還本息，惟訴外人張建雄自八十九年三月四日起即未按期
    清償，依約全部債務已視為全部到期，尚有本金二百九十三萬七千六百零二元，
    及自八十九年二月四日起之利息暨違約金未清償，經原告履次催討均置之不理，
    已經原告聲請  鈞院核發支付命令確定在案，而仍未能清償，而被告甲○○於八
    十八年九月一日將其所有之系爭房地所有權全部贈與被告乙○○，並於八十八年
    九月二十日以贈與為原因完成所有權移轉登記與被告乙○○。被告甲○○之上開
    贈與行為及移轉登記行為，顯有害及原告之債權，爰依民法第二百二十四條第一
    項之規定聲請法院撤銷被告間就系爭房地之贈與及所有權移轉登記行為，並塗銷
    該被撤銷之所有權移轉登記等語。
二、被告則以：被告甲○○與被告乙○○原為夫妻關係，於八十八年九月十八日離婚
    ，系爭房地係基於聯合財產關係消滅，「剩餘財產分配之規定」，而由被告乙○
    ○分配而得，被告甲○○雖有擔任訴外人張建雄之連帶保證人，惟保證債務之發
    生係以主債務人不履行債務為停止條件，是被告甲○○之保證債務應係在訴外人
    張建雄於八十九年三月四日開始未依約履行時才發生，而被告甲○○係於八十八
    九月二十日即已將系爭房地移轉登記予被告乙○○，斯時被告甲○○之保證債務
    尚未發生，原告對被告甲○○並無債權存在，原告應不得以嗣後取得之債權，溯
    及行使撤銷權，且被告甲○○將系爭房地移轉登記予被告乙○○係基於離婚所致
    ，非單純以財產為標的，依民法第二百四十四條第三項之規定，原告亦不得就上
    開行為行使撤銷權，再者債務人之行為是否有害於債權人之債權而構成詐害行為
    ，應以債務人陷於無資力，即不能清償為要件，原告僅提出對訴外人張建雄之支
    付命令，足明非經執行無效果，且原告亦未證明被告甲○○無資力，是原告之訴
    並無理由等語，資為抗辯。
三、原告起訴主張被告甲○○擔任訴外人張建雄之連帶保證人，向原告借款三百萬元
    ，約定借款期限自八十七年十二月七日起至一０七年，按月攤還本息，如一期未
    按時清償即喪失期限利益，全部債務視為到期，惟訴外人張建雄自八十九年三月
    四日起即未依約清償，依約全部債務已視為到期，尚有本金二百九十三萬七千六
    百零二元，及自八十九年二月四日起之利息暨違約金未清償，業經原告聲請本院
    核發支付命令確定在案，而被告甲○○於八十八年九月一日將其所有之系爭房地
    所有權全部贈與被告乙○○，並於八十八年九月二十日以贈與為原因完成所有權
    移轉登記與被告乙○○之事實，業據原告提出借據、授信約定書、本院八十九年
    度促字第二三二二五號支付命令及確定證明書、土地登記謄本、建物登記簿謄本
    各一份為證，被告對上開事實亦不爭執，堪信為真實。
四、按債務人所為無償行為，有害及債權者，債權人得聲請法院撤銷之，民法第二百
    四十四條第一項定有明文；又所謂有害及債權，係指債務人之行為積極減少財產
    ，或消極地增加債務，因而減弱其清償能力，致債權陷於清償不能或有困難之狀
    態；另債務人所有之財產，應為一切債務之總擔保，債務人將其不動產無償贈與
    他人，其財產即因而減少，自屬有害債權人受清償之權利。經查：
（一）按所謂連帶保證，係保證人對於債權人約定與主債務人連帶負債務履行而為之
      保證。連帶保證人既對於債權人明示與主債務人各負全部給付之責任，在債務
      體態上，亦屬民法第二百七十二條第一項所規定之連帶債務（最高法院四十五
      年台上字第一四二六號判例），故連帶保證契約一簽立，連帶保證人即與主債
      務人對債權人同負債務，債權人亦得向連帶保證人為全部給付之請求。本件被
      告甲○○於八十七年十二月七日即擔任訴外人張建雄之連帶保證人向原告借款
      三百萬元，此為被告甲○○所不爭執。則被告甲○○自八十七年十二月七日即
      與主債人張建雄同負清償三百萬債務之責，而對原告有三百萬元之債務存在，
      是被告抗辯被告甲○○之債務係以主債務人不履行債務為停止條件，原告應於
      八十九年三月四日主債人張建雄未依約履行時才對被告有債權存在，被告甲○
      ○八十八年九月二日為贈與及移轉系爭房地時尚非為原告之債務人云云，顯無
      可採。
（二）次按我國對土地登記制度係採權利登記制，即不動產物權之取得或變更，非經
      登記不生效力（民法第七百五十八條參照），且一經登記，依土地法第四十三
      條之規定，即有絕對之效力，故土地登記簿謄本記載之事項應有絕對真實之公
      信力。本件依土地登記簿本所載，系爭房地係由被告甲○○移轉登記予被告乙
      ○○，登記原因為夫妻贈與，發生日期係八十八年九月一日，則原告主張被告
      間移轉所有權之原因行為為贈與，應可認為真實，被告對此若有不同主張，即
      屬有利於其之事實，依民事訴訟法第二百七十七條規定，應由被告由負舉證之
      責任。被告雖辯稱系爭房地係因離婚，基於剩餘財產分配之規定由被告乙○○
      於八十八年九月二十日取得系爭房地所有權，惟查所謂剩餘財產分配，係於聯
      合財產關係消滅時，夫或妻於婚姻關係存續中所取得而現存之原有財產，扣除
      婚姻關係存續中所負債務，如有剩餘，雙方剩餘財產之差額，由雙方平均分配
      之謂，此觀民法的一千零三十條之一第一項之規定自明。離婚亦為聯合財產關
      係消滅原因，則因離婚所為之剩餘財產分配，應於離婚後為之，惟查被告甲○
      ○與被告乙○○係於八十八年九月十八日離婚，此有戶籍謄本二份在卷可稽，
      而依系爭房地之謄本觀之，登記之原因係在八十八年九月一日，斯時被告二人
      尚未離婚，亦無聯合財產關係消滅而有剩餘財產分配之問題，況被告二人於本
      院審理時亦自認系爭房地移轉之原因係贈與（見本院八十九年十一月二十日言
      詞辯論筆錄），從而被告抗辯系爭房地之移轉被告甲○○之行為非單純以財產
      為標的云云，亦無足取。
（三）又負連帶債務者應就給付之全部負履行責任，並各自以其自己之責任財產為債
      權之共同擔保，他債務人之資力是否足以清償債務，於債權人之行使撤銷權，
      應不生影響。本件被告甲○○除系爭房地外，並無其他財產，此為被告所自認
      ，並有財政部台灣省南區國稅局台南縣分局八十九年十月十九日南區國稅南縣
      資字第八九０二四五八六號函在卷可稽，則被告甲○○將系爭房地贈與被告乙
      ○○之無償行為，將使原告之債權無從得到適當之受償，自係有害於原告之債
      權。從而，原告依民法第二百四十四條第一項之規定，訴請撤銷被告甲○○將
      系爭房地贈與及辦理所有權移轉登記與被告乙○○之無償行為，並訴請被告乙
      ○○塗銷上開所有權移轉登記，自屬有據，應予准許。
五、結論：本件原告之訴為有理由，依民事訴訟法第七十八條、第八十五第一項前段
    ，判決如主文。
中      華      民      國    八十九    年     十一     月      三十    日
                                臺灣臺南地方法院民事第二庭
~B法      官  童來好
右為正本係照原本作成
如對本判決上訴，須於判決送達後廿日內向本院提出上訴狀
中      華      民      國    八十九    年     十一     月      三十    日
~B法院書記官  鄭佩玉


司法院資訊處製作；財團法人民間司法改革基金會備份。
